ACORDAO-COMPLETO-2382445

ACÓRDÃO 13210/2019 ATA 39/2019 - PRIMEIRA CÂMARA

VISTOS, relatados e discutidos estes autos que tratam de ato de concessão de aposentadoria emitido pela Fundação Universidade de Brasília em favor da ex-servidora Elana Ramos de Souza; 
ACORDAM os Ministros do Tribunal de Contas da União, reunidos em Sessão da 1ª Câmara, com fundamento no art. 71, inciso III, da Constituição Federal, nos arts. 1º, inciso V, e 39, inciso II, da Lei 8.443/1992, no art. 260, § 1º, do RI/TCU e ante as razões expostas pelo Relator, em: 
9.1. considerar ilegal o ato de concessão de aposentadoria, emitido em favor de Elana Ramos de Souza (XXX.226.561-XX) , recusando o respectivo registro; 
9.1.1. dispensar a devolução dos valores indevidamente recebidos até a data da ciência pela Fundação Universidade de Brasília do presente acórdão, com base no Enunciado 106 da Súmula da Jurisprudência do TCU; 
9.2. determinar à Fundação Universidade de Brasília, com base no art. 45 da Lei 8.443/1992, que: 
9.2.1. faça cessar os pagamentos decorrentes do ato impugnado, comunicando ao TCU, no prazo de quinze dias, as providências adotadas, nos termos do art. 262, caput, do Regimento Interno do TCU, art. 8º, caput, da Resolução-TCU 206/2007 e art. 19, caput, da Instrução Normativa-TCU 78/2018;
9.2.2. promova a correção dos “quintos de FC” percebidos pela inativa, adequando à parcela judicial respectiva, atualmente no valor de R$ 2.888,74, para a quantia R$ 1.967,70, nos exatos limites da decisão judicial que garantiu a equiparação dos 6/10 de CD-4 para os 6/10 de FC-05”; 
9.2.3. emita novo ato de aposentadoria, livre da irregularidade apontada, submetendo-o ao TCU, no prazo de trinta dias, consoante os arts. 262, § 2º, do Regimento Interno do TCU e 19, § 3º, da Instrução Normativa TCU 78/2018;
9.2.4. comunique à interessada o teor desta decisão, alertando-a de que o efeito suspensivo proveniente da interposição de eventual recurso não a exime da devolução dos valores percebidos indevidamente após a respectiva notificação, caso o recurso não seja provido; 
9.2.5. no prazo de 30 (trinta) dias, contados da ciência desta decisão, envie a este Tribunal documentos comprobatórios de que a interessada está ciente da presente deliberação.

Ato de concessão de aposentadoria emitido pela Fundação Universidade de Brasília. Apreciação para fins de registro.

Primeira Câmara

Fundação Universidade de Brasília.

3. Interessada: Elana Ramos de Souza (XXX.226.561-XX).

13.1. Ministros presentes: Walton Alencar Rodrigues (Presidente), Benjamin Zymler, Bruno Dantas e Vital do Rêgo (Relator).
13.2. Ministro-Substituto presente: Weder de Oliveira.

VITAL DO RÊGO

Adoto como relatório, com os devidos ajustes de forma, a instrução elaborada no âmbito da Secretaria de Fiscalização de Pessoal (peça 12) , com a qual se manifestou de acordo o corpo gerencial daquela unidade técnica especializada (peça 13) , a seguir transcrita:
INTRODUÇÃO
Trata-se de ato de concessão de aposentadoria de Elana Ramos de Souza, ex-servidora da Fundação Universidade de Brasília, submetido à apreciação do Tribunal de Contas da União (TCU) para fim de registro, de acordo com o art. 71, inciso III, da Constituição Federal. O cadastramento e a disponibilização ao TCU ocorreram por intermédio do Sistema de Apreciação e Registro de Atos de Admissão e Concessões, na forma dos arts. 2º, caput e incisos I a VI, e 4º, caput, da Instrução Normativa - TCU 78/2018.
HISTÓRICO
Exame preliminar identificou o pagamento de parcelas judiciais referentes à URP e à incorporação de quintos, além do cômputo de tempo rural sem comprovação do recolhimento das contribuições previdenciárias referentes ao período averbado, em desacordo com a jurisprudência do TCU.
Diante disso e considerando que o ato foi submetido à exame do Tribunal há mais de 5 anos, foi promovida, por meio da origem, a oitiva da interessada, nos termos do Acórdão 587/2011-TCU-Plenário, de relatoria do Ministro Valmir Campelo (peças 1-2) . 
Em resposta, a FUB encaminhou os documentos constantes das peças 6 a 8, contendo as alegações de defesa da servidora.
EXAME TÉCNICO
Inicialmente cumpre mencionar que consulta ao contracheque atual da inativa revelou que a parcela referente à URP não consta mais de seus proventos (peça 9) . 
No que tange à averbação de tempo rural sem o recolhimento das contribuições previdenciárias correspondentes, a FUB esclareceu que não se trata em verdade de tempo rural, mas de período laborado na Empresa de Assistência Técnica e Extensão Rural - EMBRATER, no cargo de Assistente Administrativo. 
Assim restam sanadas as inconsistências apontadas com relação à URP e tempo rural, restando analisar a legalidade da parcela referente à incorporação de quintos. 
Parcela referentes à incorporação de funções (quintos) 
Verifica-se no contracheque atual da inativa (peça 9) , pagamento de parcela judicial no valor de R$ 2.888,74, decorrente da incorporação de quintos com base na Portaria-MEC 474/87.
A FUB, na peça 8, apresenta a memória de cálculo da parcela em comento. 
 De acordo com a firme jurisprudência do TCU, é legítima a incorporação de quintos de função comissionada (quintos de FC) com base nos critérios definidos pela Portaria - MEC 474/1987. Contudo, é ilegítima a inclusão na base de cálculo da vantagem os reajustes concedidos pelas leis subsequentes que reestruturaram as carreiras das instituições federais de ensino ao longo do tempo, a teor do Acórdão 1283/2006-TCU-Segunda Câmara, de relatoria do Ministro Walton Alencar Rodrigues.
 As sentenças judiciais que garantem a percepção das funções comissionadas com base na Portaria - MEC 474/1987 não determinam que a vantagem do artigo 193 da Lei 8.112/1990 ou os quintos da função correspondente (art. 62 da Lei 8.112/1990) devam ser calculados para sempre com base nos parâmetros da Portaria - MEC 474/1987, mesmo sobre novos planos de carreira, e incluindo vantagens criadas posteriormente.
 Se as sentenças judiciais determinassem esse modo de cálculo, equivaleria a reconhecer direito adquirido a regime de vencimentos, o que é repelido pela jurisprudência do Supremo Tribunal Federal, a exemplo do RE 241.884-ES.
 As sentenças judiciais limitam-se a coibir decessos remuneratórios decorrentes da transformação das funções comissionadas (FC) em cargos de direção (CD) , conforme determinado pela Lei 8.168/1991.
 As razões pelas quais o TCU adotou esse entendimento estão muito bem explicadas no voto condutor do Acórdão 835/2012-TCU-Plenário, de relatoria do Ministro Augusto Nardes. Nesse acórdão, estão definidos os critérios para o cálculo das incorporações de quintos e opção dos servidores aposentados das instituições federais de ensino. São eles os seguintes:
	a) para os servidores que não ajuizaram ações judiciais (ou para os que o fizeram, mas não lograram êxito, em decisão transitada em julgado) , as parcelas de quintos com amparo na Portaria - MEC 474/1987, desde que tenham iniciado o seu exercício até 31/10/1991, devem ser pagas sob a forma de vantagem pessoal nominalmente identificada (VPNI) , ajustando-se o valor da parcela ao que era devido em 1/11/1991, data de eficácia da Lei 8.168/1991, atualizada, desde então, exclusivamente pelos reajustes gerais concedidos ao funcionalismo, conforme preceitua o art. 15, § 1º, da Lei 9.527/1997;
	b) para os servidores que obtiveram decisões judiciais favoráveis já transitadas em julgado, confirmadas em grau de recurso, os quintos de FC devem ser calculados adequando-se o valor nominal às condições deferidas na sentença, de modo que a quantia inicial seja apurada na data da publicação do provimento jurisdicional de 1º grau e, a partir daí, transformada em VPNI, atualizada, desde então, exclusivamente pelos reajustes gerais concedidos ao funcionalismo, conforme preceitua o art. 15, § 1º, da Lei 9.527/1997.
 Vale lembrar que o cálculo das FC estava previsto no art. 2º da Portaria - MEC 474/1987, o qual estabelecia que: 
Art. 2º. As Funções Comissionadas são previstas no Anexo I, devendo ser exercidas em regime de tempo integral. 
Parágrafo Único. A remuneração das Funções Comissionadas previstas no Anexo I terá valor igual ao da remuneração do Professor Titular da carreira do Magistério Superior em regime de Dedicação Exclusiva, com Doutorado, acrescida dos percentuais a seguir especificados:
FC-1 - 80%
FC-2 - 65%
FC-3 - 55%
FC-4 - 40%
FC-5 - 30%
FC-6 - 20%.
 Tendo em vista as alterações de moedas ocorridas em julho de 1993 e junho de 1994, foi adotada a tabela de remuneração vigente em janeiro de 1995 como referência para o cálculo da referida VPNI.
 A tabela a seguir apresenta os valores da VPNI integral para cada FC e CD, conforme a jurisprudência do TCU (Acórdão 1915/2012-TCU-Plenário, relator: Ministro Augusto Nardes) . 
	Funções Comissionadas (FC) e Cargos de Direção (CD) 

		5/5 (10/10) 
	4/5 (8/10) 
	3/5 (6/10) 
	2/5 (4/10) 
	1/5 (2/10) 

	FC-1
	5.963,81
	4.771,04
	3.578,28
	2.385,52
	1.192,76

	FC-2
	5.466,83
	4.373,46
	3.280,09
	2.186,73
	1.093,36

	FC-3
	5.135,50
	4.108,40
	3.081,30
	2.054,20
	1.027,10

	FC-4
	4.638,52
	3.710,81
	2.783,11
	1.855,40
	927,70

	FC-5
	4.307,20
	3.445,76
	2.584,32
	1.722,88
	861,44

	FC-6
	3.975,87
	3.180,69
	2.385,22
	1.590,34
	795,17

	CD-1
	5.853,96
	4.683,17
	3.512,37
	2.341,58
	1.170,79

	CD-2
	5.017,68
	4.014,14
	3.010,61
	2.007,07
	1.003,54

	CD-3
	3.972,33
	3.177,86
	2.383,40
	1.588,93
	794,46

	CD-4
	2.926,98
	2.341,58
	1.756,18
	1.170,79
	585,39

 (*) Remuneração do cargo de Professor Titular com dedicação exclusiva e doutorado em janeiro/1995 - vencimento mais GAE, no percentual de 160%, instituída pela Lei Delegada 13/1992, majorada pela Lei 8.676/1993.
 (**)  Aumentos lineares de 1995 a 2013 (1% + 3,5% = 1,01 x 1,035) .
 Segundo informações constantes da documentação encaminhada pela FUB (peça 8, pg. 3) , a interessada tem direito à incorporação de 3/5 de FC-5 e 2/5 de CD-3, o que, segundo a tabela acima, corresponde ao total de R$ 4.173,25 (R$ 2.584,32 + R$ 1.588,93) . Atualmente a inativa recebe duas parcelas decorrentes da incorporação de quintos (VPNI ART.62-A LEI 8112/90-AP e a judicial) que, somadas, totalizam R$ 4.257,14 (R$ 1.368,40 + R$ 2.888,74) , valor superior, portanto, ao valor devido, o que torna ilegal seu pagamento.  
 A interessada, em sua defesa, alega que o pagamento da parcela impugnada se encontra amparado em decisão judicial transitada em julgado e que a recebe há mais de 5 anos, portanto sua revisão atentaria contra os princípios da coisa julgada, da decadência administrativa e da segurança jurídica (peça 7) . 
 Quanto à decadência administrativa e à segurança jurídica, a jurisprudência do TCU e do STF são cristalinas no sentido de que de que os atos de aposentadoria, reforma e pensão têm natureza jurídica de atos complexos, só se aperfeiçoando com o registro do TCU. A aplicação do instituto da decadência administrativa no âmbito desse Tribunal, quando do exercício de sua competência constitucional de apreciação de atos de pessoal para fins de registro, já foi amplamente debatida nesta Corte, inclusive com a edição da Súmula TCU 278, a seguir transcrita: 
Os atos de aposentadoria, reforma e pensão têm natureza jurídica de atos complexos, razão pela qual os prazos decadenciais a que se referem o § 2º do art. 260 do Regimento Interno e o art. 54 da Lei nº 9.784/99 começam a fluir a partir do momento em que se aperfeiçoam com a decisão do TCU que os considera legais ou ilegais, respectivamente.
 Logo, o longo decurso de prazo não tem o condão de tornar legais os atos eivados de vícios. O decurso do prazo leva tão somente à obrigatoriedade da instauração do contraditório por esta Corte de Contas, o que foi observado no caso em exame. Assim, não merecem prosperar os argumentos da decadência administrativa e segurança jurídica. 
 No que tange à coisa julgada, como mencionado anteriormente, as sentenças judiciais que concederam as incorporações de quintos limitaram-se a coibir os decessos remuneratórios decorrentes da transformação das funções comissionadas (FC) em cargos de direção (CD) , conforme determinado pela Lei 8.168/1991. Destarte, a forma de cálculo preconizada pelo TCU atende aos termos da sentença que deferiu a parcela, não havendo que se falar em descumprimento de sentença judicial ou afronta à coisa julgada. 
CONCLUSÃO
 Tendo em vista as análises realizadas no ato em epígrafe, cabe considerar ilegal e recusar o registro do ato de concessão de aposentadoria de Elana Ramos de Souza, em virtude da incorporação de quintos em valor superior ao devido. 
PROPOSTA DE ENCAMINHAMENTO
 Ante o exposto, e de conformidade com o preceituado nos artigos 71, III, da Constituição Federal de 1988; 1º, V, e 39, II, da Lei 8.443/1992; e 1º, VIII, e 259, II, do Regimento Interno/TCU, propõe-se:
1.1. considerar ilegal e recusar o registro do ato inicial de aposentadoria de Elana Ramos de Souza (CPF: XXX.226.561-XX) ;
1.2. dispensar o ressarcimento das quantias indevidamente recebidas de boa-fé, consoante o disposto no Enunciado 106 da Súmula de Jurisprudência do TCU; 
1.3. determinar à Fundação Universidade de Brasília que:
1.3.1. faça cessar os pagamentos decorrentes do ato impugnado, comunicando ao TCU, no prazo de quinze dias, as providências adotadas, nos termos dos art. 262, caput, do Regimento Interno do TCU;
1.3.2. emita novo ato de aposentadoria, livre das irregularidades apontadas, e o submeta ao TCU no prazo de trinta dias, nos termos dos arts. 262, § 2º, do Regimento Interno do TCU;
1.3.3. informe à interessada o teor o acórdão que for prolatado, alertando-a de que o efeito suspensivo proveniente de eventual interposição de recurso junto ao TCU não a exime da devolução dos valores indevidamente percebidos após a notificação, em caso de não provimento desse recurso; 
1.3.4. encaminhe ao TCU, no prazo de trinta dias, comprovante da data de ciência da interessada, nos termos do art. 4º, § 3º, da Resolução - TCU 170/2004.
O Ministério Público, representado nos autos pelo Procurador Dr. Rodrigo Medeiros de Lima, manifestou-se de acordo com a proposição da unidade técnica (peça 14) . 
É o Relatório.

Miguel Joaquim Bezerra (OAB/DF 5.394); Micael de Alencar Bezerra (OAB/DF 24.378).

Procurador Rodrigo Medeiros de Lima.

APOSENTADORIA. PAGAMENTO IRREGULAR DA PARCELA DENOMINADA "FC JUDICIAL", COM FUNDAMENTO NA PORTARIA MEC 474/1987. OITIVA. ILEGALIDADE. NEGATIVA DE REGISTRO. DETERMINAÇÕES.

APOSENTADORIA (APOS)

Secretaria de Fiscalização de Pessoal (Sefip).

Em exame, ato de concessão de aposentadoria emitido pela Fundação Universidade de Brasília em favor da Sra. Elana Ramos de Souza. A mencionada ex-servidora foi aposentada no cargo de Analista de Sistemas, na data de 5/3/2003 sendo que o ato Sisac respectivo foi disponibilizado ao TCU na data de 24/10/2006.
A Sefip, ao analisar a referida concessão, identificou inicialmente os seguintes indícios de irregularidade: (i) o pagamento de parcela judicial decorrente da URP, no percentual de 26,05%; (ii) pagamento de parcela judicial referente à incorporação de quintos de função com base na portaria MEC 474/1987 acima dos valores de referência aceitos pela Jurisprudência do TCU; (iii) tempo de serviço para aposentadoria presente no campo "Dados da Concessão" divergente do tempo informado no campo "Discriminação dos Tempos de Serviço e Averbações" e (iv) contagem irregular de 11 meses e 5 dias de tempo de serviço rural, sem comprovação do recolhimento das contribuições previdenciárias referentes ao período averbado, maculando o ato de concessão de aposentadoria.
 Considerando que o ato em questão foi disponibilizado ao TCU há mais de 5 anos, a unidade técnica oportunizou à interessada, nos termos do Acórdão 587/2011-TCU-Plenário, as garantias constitucionais atinentes ao contraditório e à ampla defesa (peça 2) . Em paralelo, foi realizada diligência junto a Fundação Universidade de Brasília para que a entidade apresentasse esclarecimentos acerca dos indícios destacados (peça 1) .
Após ter sido notificada acerca das irregularidades identificadas em seu ato de aposentadoria, a interessada apresentou suas razões que foram juntadas na peça 7. A FUB apresentou os esclarecimentos requeridos na documentação de peça 8. Em síntese, os argumentos trazidos para justificar os indícios apontados são os seguintes: (i) o pagamento da URP está amparado pelo Mandado de Segurança 25.678; (ii) o pagamento da parcela referente à incorporação de quintos estaria suportada por decisão judicial proferida nos autos do Mandado de Segurança 2000.1355-3, que tramitou na 15ª Vara Federal da Seção Judiciária do Distrito Federal; (iii) apresentou o quadro de tempo utilizado no computo da aposentadoria para sanar a inconsistência contida no formulário submetido a registro; (iv) esclareceu que o tempo rural informado no ato na verdade se refere a período laborado na Empresa de Assistência Técnica e Extensão Rural - EMBRATER, no cargo de Assistente Administrativo – II; e (v) ofensa à coisa julgada e à segurança jurídica.
Depois de analisar informações e argumentos constantes dos autos, a Sefip apresentou as seguintes conclusões: (i) a parcela referente à URP deixou de constar nos proventos da inativa, razão pela qual restou descaracterizada a irregularidade; (ii) restaram esclarecidas as inconsistências referentes aos tempos utilizados na concessão, inclusive, comprovando-se que o tempo rural informado no formulário Sisac submetido a registro, na verdade, se referia a tempo de contribuição. Contudo, em relação à parcela judicial referente à incorporação de quintos, a Sefip sustenta que ela está acima dos valores de referência considerados legais pela jurisprudência do TCU, que tem por referência o Acórdão 1915/2012-TCU-Plenário. Por tal razão, a unidade técnica propõe considerar ilegal o ato em epígrafe.
Em sua manifestação regimental, o Ministério Público junto ao TCU, em cota singela de participação, ratificou a proposta formulada pela unidade técnica.
-II-
Registro minha concordância integral com a proposta formulada pela unidade técnica, aquiescida pela manifestação do MPTCU, razão pela qual acolho os pareceres precedentes por seus próprios fundamentos, valendo-me, para tanto, da técnica da motivação per relationem, nos termos do art. 2º, § 3º, do Decreto 9.830, de 10 de junho de 2019, sem prejuízo de tecer os comentários a seguir.
Não há reparos a fazer quanto às conclusões formuladas pela unidade técnica a respeito dos indícios de irregularidade que restaram descaracterizados.
No que diz respeito à incorporação de quintos de FC judicial, observo que, de fato, a decisão judicial proferida nos autos do Mandado de Segurança 2000.1355-3, que tramitou na 15ª Vara Federal da Seção Judiciária do Distrito Federal garantiu, à interessada, a equiparação dos 6/10 da CD-4 incorporados administrativamente à função “FC-05”, efetivamente ocupada pela ex-servidora.
9.1.	Observo que a memória de cálculo juntada pela FUB na peça 8, p. 1-4, que fundamenta o pagamento da diferença entre os “6/10 de CD-4” e os “6/10 de FC-05” (Portaria MEC 474/1987) contempla diferença a maior.
9.2.	Verifico, na prática, que a Sra. Elana Ramos de Souza faz jus às seguintes incorporações:
- Rubrica “VPNI ART.62-A LEI 8112/90 – AP”.
	Função incorporada
	Valor atual de cada décimo
	Valor total por função incorporada

	6/10 de CD 4 (antes FC-05) 
	R$ 102,77
	R$ 616,60

	4/10 de CD-3 
	R$ 187,95
	R$ 751,80

	Total
	R$ 1.368,40

- Rubrica Judicial que se refere a complementação do valor administrativo incorporado a título de CD 4 para a FC-05.
	Função equiparada judicialmente
	Valor referente a 6/10 de FC-05 (*) 
 (A) 
	Valor percebido administrativamente a título da incorporação de 6/10 de CD 4
 (B) 
	Valor judicial referente a equiparação
– (B) 

	6/10 de FC-05
	R$ 2.584,32
	R$ 616,62
	R$ 1.967,70

 (*) Consoante o Acórdão 1915/2012-TCU-Plenário
9.3.	Portanto, a parcela judicial complementar deveria remunerar a diferença referente à equiparação no valor de R$ 1.967,70, e não os atuais R$ 2.888,74. Observo que o ajuste que se faz necessário na referida rubrica judicial faz cumprir os exatos termos da decisão judicial que garantiu à Sra. Elana Ramos de Souza a incorporação de 6/10 de FC-05, não havendo que se falar em descumprimento de decisão judicial ou ofensa à coisa julgada. Irregular, portanto, o referido pagamento, cabendo determinação para que a parcela judicial seja devidamente ajustada.
Afasto, por fim, os argumentos sustentados pela interessada de que a supressão ou ajuste das parcelas inquinadas estariam impossibilitados pela decadência administrativa e ofenderia o princípio da segurança jurídica. Isso porque, nos termos da jurisprudência do STF, os atos de concessão de aposentadoria têm natureza complexa, nascendo de forma precária a partir da concessão pelo gestor competente e aperfeiçoando-se apenas após o registro pela Corte de Contas. Assim, o ato de aposentadoria somente passa a estar plenamente formado (perfeito) , válido (aferição da legalidade com reflexo de definitividade perante a Administração) e eficaz (plenamente oponível a terceiros, deixando de apresentar executoriedade provisória) quando recebe o registro pela Corte de Contas. Portanto, não havendo o registro, não há que se arguir ofensa aos princípios mencionados. Ilegal, portanto, a concessão em análise.
	Ante o exposto, VOTO para que seja adotada a minuta de acórdão que ora trago ao exame deste Colegiado.
TCU, Sala das Sessões Ministro Luciano Brandão Alves de Souza, em 29 de outubro de 2019.
Ministro VITAL DO RÊGO 
Relator